【裁判字號】    91,上訴,3504
【裁判日期】    920313
【裁判案由】    偽造文書
【裁判全文】
臺灣高等法院刑事判決                          九十一年度上訴字第三五四號
    上  訴  人
    即 自訴 人    甲○○住台北縣樹林市○○街五０號四樓
    被      告    乙○○
右上訴人因偽造文書案件，不服臺灣板橋地方法院八十七年度自字第四八三號，中華
民國九十一年十月二十五日第一審判決提起上訴，本院判決如左：
    主  文
原判決撤銷，發回臺灣板橋地方法院。
    理  由
一、自訴人上訴意旨略以：
（一）按自訴準用公訴程序之規定，就具有不可分性之整個犯罪事實，應無可強裂為
      二，是原審將原應以判決為之而誤用裁定之濫權羈押部分，自訴人依法應有上
      訴權，不因裁判違式而受其影響（最高法院十八年度上字第一○七七號判例參
      照）；茲自訴人前誤用「抗告」狀向鈞院表示不服裁定，應無礙提起上訴之效
      力，至其他併發之犯罪事實，則與之有審判不可分之關係，為上訴效力所及，
      是自訴人就濫權羈押部分提起上訴，除援用前抗告狀所提理由外，復補充理由
   如下：
（１）按刑法第五十五條後段明文，犯一罪而其方法或結果之行為犯他罪者，為牽連
      犯，應從一重處斷。茲上訴人自訴之意旨，係指被告基於協助陳國興兄弟將渠
      已交付予債權人之房地（按由陳氏兄弟已將該房地交付予全體債權人辦理該設
      定事，可為確證。至於渠兄弟嗣又與自訴人簽訂「一屋二賣」之買賣契約一事
      ，不論真相為何，均無礙上開已交出該房地之事實），暗中另賣予他人圖利之
      概括犯意，而用羈押自訴人、故意登載不實、唆使其兄弟再故意不實請領該權
      狀等為手段，使其實現。則其數罪間既均出於同一目的而為，當有牽連關係、
      為一不可分性之整個犯罪事實，至為明確。此觀被告於無任何犯罪事實證據下
      （或誤會有該犯罪事實），竟濫用職權羈押自訴人，乃用為於自訴人為求交保
      而心焦之際，得藉機恃權侵占自訴人之所有物－權狀保管收據及該買賣契約書
      （見該偵卷第九十四頁筆錄），以遂其協助陳氏兄弟將該房地予盜賣之願，是
      其間有方法、結果之關係存在; 同時，被告為阻止該代書於領取該權狀後，依
      法辦理該所有權移轉於自訴人之事宜，更於明知該申請補發權狀案確有二張為
      遺失之事實，乃故向三重地政事務所誆稱：「經查權狀並未遺失」並請其暫勿
      補發，俾預留嗣後再利用其職權、指揮非其主管亦非其所監督之該地政事務所
      ，非法補發該權狀予陳氏兄弟之伏筆，以期進行該盜賣房地之事宜；嗣於該地
      政事務所未枉法補發權狀後，則索性指令陳氏兄弟仿前已遭駁回之申請案之模
      式，再故意不實請領該權狀，圖製造係原申請案所延續者之假象，俾續行該房
      地之盜賣事。如上之事實，各罪間著實有其密不可分之直接關係，是原審將濫
      權羈押部分予從中分割、再用裁定駁回處理之，顯有未洽。
（２）自訴人被訴案之終局判決，已判定該偽造文書為不構成犯罪、且與背信罪無牽
      連關係；而本案被告就此判決，亦未為維其羈押之合法性而據以提出任何異議
      ，乃坐令確定，據此，自足以堪認被告羈押自訴人之行為於法無據。更何況，
      自訴人被判背信之事實為：自訴人受有委任變賣此房地，而起訴背信之事實則
      為：自訴人「橫生阻撓」他人變賣此房地（見該起訴書之結論）！兩者背信之
      主體各別，此應即本案被告認已毋庸徒加異議之緣因所在。循上可知，原審所
      論「因被告之積極偵查並起訴，自訴人亦獲有罪判決」事，為被告無故意不當
     行使此羈押權之證明，當與事實不符。至於原審另論，自訴人於士林地檢署檢
      察官執行刑罰時，已將該羈押之日數予折抵事，資為無濫權羈押之佐證，亦非
      允洽。按此乃該承辦人員誤將因他案所受羈押之日數移抵予此案之刑所致，其
      所為於法未合，自訴人業已聲請該管法院依法予更正：而本案被告所為無事實
      可附麗之羈押損害事，法律亦終必有合理之處置。
（３）再者，所謂濫權羈押，不僅指羈押之始，即具有濫用職權之違法情形，即先以
      合法原因羈押，而後原因消滅，復以不法意思繼續羈押者，仍屬濫權羈押（最
      高法院二十五年度土字第三六五二號判例參照）。茲原審顯然未依職權調查，
      究竟該申請補發權狀案有無「使該公務員登載不實」之情事，而有據以羈押自
      訴人之合法性？於該申請案已然遭駁回申請之事實下，是否仍具「原因未消滅
      」之事實，而可續予羈押自訴人之正當性？乃僅以：「『羈押原因未消滅．．
      ．』此屬檢察官依其職權判斷之事項」而認其無真偽或不實問題，且認對自訴
      人之個人法益無直接之損害，惟此認定，殊與論理法則有違，蓋被告既無就上
      開「合法性」、「正當性」列為審酌，即率予一再羈押自訴人，則又何「依職
      權」判斷之事實可言？從而非無連續濫權羈押之事實堪予認定。
（二）按「檢察官」偵查犯罪，因為被告職權所在，但被告指揮該地政事務所停發、
      補發權狀事，則不但與偵查犯罪無關，更屬地政機關所司之職權者，更何況，
      「地檢署」並非「地政機關」之主管或監督之單位。再者，「土地權利關係人
      ，在前條公告期間，如有異議，得向該管市縣地政機關以書面提出，並應附具
      證明文件。」「土地權利關係人於公告期間內提出異議，而生權利爭執事件者
      ，登記機關應於公告期滿後，依土地法第五十九條第二項規定調處。」「已駁
      回之登記案件，重新申請登記時，應另行辦理收件。」等為土地法第五十九條
      第一項、土地登記規則第六十九條、同規則第五十三條所明文者，當然，此亦
      即被告職權上所知者；然：
（１）被告非但不屬該房地之利害關係人，更無依法檢附所謂「經查權狀並未遺失」
      之證明予該地政機關，乃恃權於該公告期間內先將林文成所保管尚有另二未遺
      失之權狀予非法扣押，再提出不實之異議，其目的乃為防止利害關係人（自訴
      人）得依法補正該申請案之權益，如此，應不宜認定自訴人為非被害人，才為
     適法。至於原審所稱：「自訴人稱借出之二張所有權狀已經遺失，惟被告乙○
      ○當時並未遽予採信」者，自屬被告之誤會，而無礙被告成立故意登載不實之
      犯罪，此觀刑事訴訟法第一百五十五條所訂「犯罪事實應依證據認定之，無證
      據不得推定其犯罪事實」者，以及所謂「故意」乃無正當理由之謂等，可為釋
      明。
（２）被告既明知該申請案已遭駁回申請之事實，則依法本應另行重新辦理收件之程
      序，乃被告竟恃其檢察官之權勢，再指令該地政事務所據原申請案非法補發該
      權狀予陳國興兄弟，以防因重新申請而致被自訴人識破渠等「盜賣此房地」之
      不法事，據此，併暴顯其前函所稱：「經查權狀並未遺失」為不實，至明；嗣
      於該地政事務所未因之而枉法補發權狀後，被告遂又索性指令陳氏兄弟仿前申
      請案之模式，再故意不實請領該權狀，以掩人耳目，俾續行該「盜賣」事。如
      上之實情，被告已然侵害債權人（自訴人）之財產法益，茲原審疏於推究渠等
      之目的為「盜賣此房地」之事實，致以：「陳國興、陳國琳二人客觀上雖有以
      遺失為由申請補發前揭土地所有權狀之事實，然該土地不動產之所有權人仍係
      陳國興、陳國琳二人，債權人等仍可就該不動產變價取償，尚難僅以陳國興、
      陳國琳二人單純申請補發土地所有權狀之行為，逕認對自訴人有何直接侵害可
      言。」所為之認事，不無違誤。更何況，其兄弟既已實質上將此房地交付予債
      權人，則唯債權人始有其合法之處分權，而被告列明知上情而勾串此房地之名
      義人（陳氏兄弟）以不法請領該權狀為方法，將此房地由債權人手中暗地變賣
      與鄭敏榮圖利，此已然損及自訴人之法益，自非可強謂自訴人為非被害者。再
      退一步言，於濫權羈押罪之法定刑較諸他罪者為重之前提下，依法自訴人並非
      不得就原審所認不得自訴者併為自訴，更何況原審所認不得自訴之罪者，自訴
      人為其實質之受害者，而依法本得提起自訴，是原審所為自訴駁回、自訴不受
      理之裁定、判決事，確難令人甘服。此外，原審就被告另涉侵占自訴人之權狀
      保管收據、買賣契約書（未遂）等不法事，並無任何之論斷，亦有違誤。
（三）按凡財產法益被侵害時，其財產之所有權人固為直接被害人，即對於該財產有
      事實上管領之人，因他人之犯罪行為而其管領權受有侵害者，亦不失為直接被
      害人，且被害之是否直接，須以犯罪行為與受侵害之法益有無直接關係為斷，
      如就同一客體有二以上之法益同時併存時，苟其法益為直接犯罪行為所侵害，
      則兩法益所屬之權利主體均為直接被害人，並不因另有其他之直接被害人而發
      生影響，即非不得自訴（最高法院四十二年度台非字第一八號判例參照）。惟
      查，自訴人為該債權人，且陳氏兄弟乃業已將該房地交付予全體債權人之事實
      ，雖其間自訴人被訴有背信罪事，然無論其事實真相為何、審判過程之轉折如
      何，均無從改變自訴人為債權人、就此房地有事實上管領之人之事實，換言之
      ，即使該買賣契約為不成立，然該房地仍應回歸原點－由全體債權人予以處分
      ，才為合法；茲原審以陳氏兄弟將該土地所有權狀已交付予債權人之既認事實
      下，而渠等復以不法請領之，並用以暗中施行盜賣此房地之不法事，謂自訴人
      為非直接被害人，其認事自有違誤。
二、原審以本案並無積極證據證明自訴人之個人法益直接被害，縱自訴人所稱均係屬
    實，其權益是否被害仍屬間接，顯與刑事訴訟法第三百十九條第一項所稱之被害
    人不相當，自無提起自訴之權。本件自訴人既非犯罪之直接被害人，即不得提起
    自訴，僅得向檢察官告訴，其提起自訴，於法不合，爰不經言詞辯論，逕為諭知
    不受理之判決。
三、經查：
（一）按以自訴事實是否有裁判上一罪關係，得否提起自訴，在程序上，應以自訴人
      所訴事實先為形式上之判斷，以斷其能否提起自訴；查本件自訴意旨（如附件
      ）略稱被告發函地政事務所：「經查權狀並未遺失，原暫勿給．．」，此為偽
      造公文書並加以行使，以防止自訴人取得所有權狀，嗣並教唆陳氏兄弟申請以
      達陳氏兄弟取得所有權狀之目的；並稱被告以自訴人偽造文書為由，羈押自訴
      人，並教唆陳氏造文書並加以行使致地政機關不許自訴人聲請權狀，被告此舉
      為營造自訴人偽造文書之假象並以此為由羈押自訴人，可擺脫自訴人保管此兩
      張權狀之牽制，再教唆陳氏兄弟偽造文書申請權狀達變賣房舍朋分得利之目的
      。是就自訴事實意旨觀之，被告先行使偽造文書再羈押自訴人，嗣教唆陳氏兄
      弟偽造文書，是被告以行使偽造公文書為方法阻止自訴人取得所有權狀，再教
      唆陳氏兄弟行使私文書（申請所有權狀）以達使陳氏兄弟獲得所有權狀之目的
      ，是以行使偽造公文書為方法，教唆行使偽造私文書罪為其目的，兩罪間有方
      法目的之牽連關係。此外，自訴人稱被告濫權羈押是為阻止自訴人申請所有權
      狀，以使陳氏兄弟申請權狀，達變賣房舍朋分得利之目的，是形式上觀之，被
      告以濫權羈押罪為方法，達教唆行使偽造文書罪之目的，兩罪間亦有方法目的
      之牽連關係，則依自訴意旨所陳被告行使偽造公文書罪、濫權羈押罪與教唆行
      使偽造私文書三罪間，顯然有方法、目的之牽連犯裁判上一罪關係存在。
（二）又按犯罪事實之一部提起自訴者，他部雖不得自訴，亦以得提起自訴論，但不
      得提起自訴部分係較重之罪，不在此限，此刑事訴訟法第三百十九條第二項定
      有明文。查以，自訴人自訴被告之三罪間依前所述既有方法、目的之牽連犯之
      裁判上一罪關係，其中濫權羈押罪與教唆行使偽造私文書罪部分，自訴人為犯
      罪之直接被害人，自得提起本件自訴；惟行使偽造公文書部分，因受害法益為
      社會法益之公共信用，自訴人並非直接被害人，依法原不得提起自訴，惟因前
      開三罪間，濫權羈押罪及行使偽造公文書罪法定刑較重，因兩罪之法定刑相同
      ，而濫權羈押罪之犯罪情節又屬較重，故重罪之濫權羈押罪因得提起自訴，則
      不得提起自訴之行使偽造公文書部分，依上揭法條意旨，應認全部得提起自訴
      ，是自訴人所提本件自訴，在程序上應屬合法。原審就實質審查結果認三罪間
      有數罪關係，並以行使偽造公文書及教唆行使偽造私文書罪部分，認自訴人並
      非犯罪之直接被害人而不得提起自訴，駁回自訴人之自訴，並將濫權羈押罪由
      裁判上一罪關係中割裂另以裁定駁回自訴人之自訴，自有未合。故本件自訴人
      以三罪間屬裁判上一罪關係，認原審誤認為數罪處理有誤，提起上訴，指摘原
      判決不當，尚有理由，自應由本院予以撤銷發回，由原審另為適法之裁判，並
      不經言詞辯論為之。
據上論斷，應依刑事訴訟法第三百六十九條第一項但書、第三百七十二條，判決如主
文。
中      華      民      國    九十二    年      三      月    十三      日
                              台灣高等法院刑事第十六庭
                                  審判長法  官  許  增  男
                                        法  官  陳  孟  瑩
                                        法  官  周  煙  平
右正本證明與原本無異。
如不服本判決應於收受送達後十日內向本院提出上訴書狀，其未敘述上訴之理由者並
得於提起上訴後十日內向本院補提理由書（均須按他造當事人之人數附繕本）。
                                   書記官  蕭  麗  珍
中      華      民      國    九十二    年      三      月     十七     日


司法院資訊處製作；財團法人民間司法改革基金會備份。
